最高法院刑事判決　　　　　　　　　　　　　　　　　八十八年度台非字第八一號
　　上訴人　最高法院檢察署檢察總長
　　被　告　甲○○　男
右上訴人因被告誣告案件，對於台灣高等法院中華民國八十六年七月十六日第二審確
定判決（八十六年度上易字第三二三三號，起訴案號：台灣板橋地方法院檢察署八十
五年度偵字第八二八九、九九六五號），認為違法，提起非常上訴，本院判決如左：
    主  文
原判決關於違背法令部分撤銷。
    理  由
非常上訴理由稱：「按判決不適用法則或適用不當者，為違背法令，又未受請求之事
項予以判決者，其判決當然為違背法令，刑事訴訟法第三百七十八條、第三百七十九
條第十二款定有明文。次按刑事訴訟之審判，採彈劾主義，亦即不告不理原則，案件
須經起訴、繫屬於法院，法院始有審判之義務，審判之事實範圍，如事實已經起訴而
未予裁判或未經起訴而予裁判，既均違背上開原則，自屬當然違法，此觀刑事訴訟法
第二百六十八條及第三百七十九條第十二款規定自明；惟因國家對單一性案件僅有一
個刑罰權，此種案件之全部事實自不容割裂，而應合一裁判，故同法第二百六十七條
規定『檢察官就犯罪事實之一部起訴者，其效力及於全部』，此即所謂審判不可分，
亦即審判事實範圍之擴張，此種事實之擴張，須以未經起訴之事實與已經起訴之事實
俱屬有罪且互有實質上或裁判上一罪之不可分關係為前提，始無礙於審判事實與起訴
事實之同一性，如其中之一部不能證明犯罪，既與他部無不可分關係，自無合一裁判
之餘地（最高法院八十六年台上字第三七六四號判決參照）。查本件台灣板橋地方法
院檢察署檢察官起訴書（八十五年偵字第八二八九號及第九九六五號）記載：甲○○
為黑星科技股份有限公司（下稱黑星公司）負責人，並為黑星公司原負責人李芳華之
胞弟，明知黑星公司所有如（該起訴書）附表所示之空白支（本）票九十六張，於黑
星公司負責人交接時，原負責人李芳華未交出而自行收藏中，並未遺失，竟於民國八
十五年二月十四日，以遺失為由，向台灣中小企業銀行新莊分行申請掛失止付，並填
具遺失票據申報書，請求該銀行轉請台北市政府警察局台北縣警察局協助偵查侵占遺
失物之犯人，誣告不特定之人犯罪等情。原判決既將第一審有罪判決撤銷，改判甲○
○無罪，理由欄第一項公訴意旨則明被告掛失止付之黑星公司所有空白支（本）票
共二百六十張，認起訴書所載九十六張為誤植。惟如前所述，檢察官就單一性案件之
一部事實起訴者，其效力固及於全部犯罪事實，然檢察官起訴之犯罪事實既經原審審
理之結果，認為無罪，即與未經起訴之其他事實不生影響，自無犯罪事實一部與全部
關係之可言，原判決以更正起訴事實之方式，擴張檢察官起訴之範圍，不惟有違刑事
訴訟法第二百六十八條不告不理之原則，且有同法第三百七十九條第十二款未受請求
事項予以判決之違誤。案經確定，爰依刑事訴訟法第四百四十一條、第四百四十三條
提起非常上訴。」
本院按法院不得就未經起訴之犯罪審判；未受請求之事項予以判決者，其判決當然違
背法令，刑事訴訟法第二百六十八條、第三百七十九條第十二款分別定有明文。又按
刑事訴訟法第二百六十七條規定，檢察官就犯罪事實一部起訴者，其效力及於全部，
係指已起訴之部分及未起訴之部分，均應構成犯罪，且有實質上或裁判上一罪關係者
而言，若起訴之事實不構成犯罪，即與未經起訴之事實不生實質上或裁判上一罪之關
係，而無起訴之一部效力及於全部之餘地。卷查本件公訴人原係起訴被告明知黑星科
技股份有限公司所有，如原判決附表編號二、五所示之空白支票及本票共計九十六張
並未遺失，竟於民國八十五年二月十四日以遺失為由，向台灣中小企業銀行新莊分行
申請掛失止付，並填具遺失票據申報書，請求該銀行轉請警察機關協助偵查侵占遺失
物者，而誣告不特定之人犯罪等情。原判決既將第一審有罪之判決撤銷，認不能證明
被告有起訴之犯罪事實，則起訴之效力自不及於未經起訴之其他部分，乃原判決竟又
對於未經起訴之被告就該判決附表編號一、三、四所示之空白支票計一百六十四張，
申辦掛失止付手續部分，一併審判，認為均不能證明被告有誣告犯行，而併予諭知無
罪，揆諸首揭說明，自有未受請求之事項予以判決之違背法令。案經確定，非常上訴
意旨執以指摘，為有理由，惟因原判決尚非不利於被告，應由本院僅將其違背法令部
分撤銷，以資糾正。
據上論結，應依刑事訴訟法第四百四十七條第一項第一款前段，判決如主文。
中      華      民      國    八十八    年      三      月     十八     日
                              最高法院刑事第五庭
                                  審判長法官  黃  劍  青
                                        法官  劉  敬  一
                                        法官  林  增  福
                                        法官  邵  燕  玲
                                        法官  張  清  埤
      右正本證明與原本無異
                                              書  記  官
中      華      民      國    八十八    年      三      月    二十五    日
                                                                      Ｑ
